ACORDAO-COMPLETO-2470553

ACÓRDÃO 845/2021 ATA 12/2021 - PLENÁRIO

VISTOS, relatados e discutidos estes autos de auditoria realizada no Contrato 421/2019 (peça 10) , celebrado entre o Departamento Nacional de Infraestrutura de Transportes (DNIT) , por intermédio da Superintendência Regional do DNIT no estado de Sergipe (SRSE/DNIT) , e a empresa Esse Engenharia, Sinalização e Serviços Especiais Ltda., para a execução dos serviços de manutenção (conservação/recuperação) na Rodovia BR-101/SE (segmento km 0,0 ao km 93,4) ,
	ACORDAM os Ministros do Tribunal de Contas da União, reunidos em Sessão de Plenário, ante as razões expostas pelo Relator, em:
	9.1. considerar saneados os indícios de irregularidade apontados no Relatório de Fiscalização 60/2020, para o Achado "III.1.1 Adiantamento de pagamentos a título administração local" e Achado "III.2. Inadequação dos relatórios fotográficos dos serviços executados", diante dos esclarecimentos e informações prestadas pelo Departamento Nacional de Infraestrutura e Transporte (DNIT) e pela empresa Esse Engenharia, Sinalização e Serviços Especiais Ltda.;
	9.2. dar ciência ao DNIT, com fundamento no art. 2º, inciso II, da Resolução TCU-315/2020, quanto aos seguintes pontos:
	9.2.1. o pagamento de verba de "administração local" em descompasso ao andamento dos demais serviços contratados configura liquidação irregular de despesas, em afronta aos artigos 62 e 63 da Lei 4.320/1964 e jurisprudência desta Corte de Contas;
9.2.2. a ausência de registro fotográfico anterior e posterior à execução dos serviços objeto de medição e a ausência de georreferenciamento de sua localização configuram falhas na demonstração de que os serviços tenham sido efetivamente executados, o que fere o entendimento do subitem 9.2.1 do Acórdão 978/2006-TCU-Plenário e do art. 48 da Instrução de Serviço/DG 07/2015;
9.2.3. a ausência e/ou inconsistência nas memórias de cálculo para os quantitativos de obras do Plano Anual de Trabalho (PATO) ferem os ditames da Lei 8.666/1993, art. 6º, inc. IX e o item 5.5.4 do Manual de Conservação Rodoviária do DNIT;
	9.3. determinar ao DNIT, com fundamento no art. 45 da Lei 8.443/92 c/c artigo 251 do Regimento Interno do Tribunal de Contas da União e art. 2º, inciso I, da Resolução TCU-315/2020, que, no prazo de noventa dias, contados a partir da ciência da comunicação do Tribunal, apresente os desdobramentos do Ofício 135491/2020/SRE - SE (Sei/DNIT 6860891) quanto às irregularidades apontadas no Achado II.1.2, do Relatório de Fiscalização 60/2020, relativamente aos quantitativos nos serviços de pavimentação afetos ao Contrato 421/2019;
	9.4. instaurar processo específico para monitoramento das decisões, conforme art. 35 da Resolução-TCU 259/2014 e arquivar os presentes autos com fundamento no art. 169, inciso II do Regimento Interno do TCU.

Relatório de auditoria que apontou indícios de irregularidades em contrato celebrado para a execução dos serviços de manutenção (conservação/recuperação) na Rodovia BR-101/SE (segmento km 0,0 ao km 93,4). Análise da oitiva.

Departamento Nacional de Infraestrutura de Transportes.

3. Interessados/Responsáveis:
3.1. Interessados: Congresso Nacional (vinculador); Esse Engenharia Sinalização e Serviços Especiais Ltda (40.869.463/0001-09).

13.1. Ministros presentes: Ana Arraes (Presidente), Walton Alencar Rodrigues, Benjamin Zymler, Augusto Nardes (Relator), Aroldo Cedraz, Raimundo Carreiro, Bruno Dantas, Vital do Rêgo e Jorge Oliveira.
13.2. Ministros-Substitutos presentes: Marcos Bemquerer Costa e André Luís de Carvalho.

AUGUSTO NARDES

Adoto como relatório a instrução elaborada no âmbito da Secretaria de Fiscalização de Infraestrutura Rodoviária e Aviação Civil - SeinfraRodoviaAviação (peça 73) , acolhida pelo corpo dirigente da unidade técnica (peças 74 e 75) :
"INTRODUÇÃO 
Trata-se de análise de oitiva determinada por intermédio do Acórdão 2691/2020-TCU-Plenário, relatado pelo Ministro Augusto Nardes (peça 34) , relativamente aos indícios de irregularidades consignados pela equipe de auditoria no Relatório de Fiscalização 60/2020 (Fiscobras 2020; peça 31) . Os apontamentos estão relacionados ao objeto do Contrato 421/2019 (peça 10) , celebrado entre o Departamento Nacional de Infraestrutura de Transportes (DNIT) , por intermédio da Superintendência Regional do DNIT no estado de Sergipe (SRSE/DNIT) , com a empresa Esse Engenharia, Sinalização e Serviços Especiais Ltda., qual seja:  execução dos serviços de manutenção (conservação/recuperação) na Rodovia BR-101/SE (segmento km 0,0 ao km 93,4) .
HISTÓRICO
O processo aqui tratado fez parte do conjunto de fiscalizações realizadas no âmbito do Fiscobras 2020, abrangendo doze ações de controle, contemplando obras contratadas sob o modelo denominado Plano Anual de Trabalho e Orçamento (PATO) sob responsabilidade do DNIT.
As obras objeto do Edital do Pregão Eletrônico 421/2018 (peça 9) foram licitadas pelo regime de contratação de empreitada por preço unitário, com orçamento original de R$ 31.995.155,92 (julho/2018) . A proposta vencedora ofertou R$ 20.188.375,00 (julho/2018; peça 71) .
Foram apontados três achados de auditoria pelo Relatório já mencionado, consubstanciados nos seguintes indícios de irregularidades:
a) Achado 'III.1. Liquidação irregular de despesas' (peça 31, p. 7-12) ;
b) Achado 'III.2. Inadequação dos relatórios fotográficos dos serviços executados' (peça 31, p. 12-13) ; e
c) Achado 'III.3. Projeto básico deficiente'.
Quanto ao Achado III.3, o DNIT apresentou esclarecimentos ainda durante a execução dos trabalhos de campo e o indício de irregularidade foi considerado saneado pela equipe de fiscalização, consoante análise efetuada à peça 31, p. 15.
O Achado III.1 foi subdividido em dois subitens, a saber: 'III.1.1 Adiantamento de pagamentos a título administração local' (peça 31, p. 7-10) e 'III.1.2. Medição indevida de quantitativos relacionados a serviços de pavimentação' (peça 31, p. 10-12) .
Ao final, a equipe de auditoria do Tribunal propôs a oitiva do DNIT e da empresa responsável pela execução das obras, Esse Engenharia, o que contou com a anuência do Dirigente da Unidade Técnica (peça 33) sendo materializada no Acórdão 2691/2020-TCU-Plenário (peça 34) .
Para a missão de oportunizar a oitiva do DNIT, foi elaborado o Ofício 60497/2020-TCU/Seproc, de 4/11/2020 (peça 37) com ciência ocorrida em 5/11/2020 (peça 38) .
Com o fito de chamar aos autos a empresa Esse Engenharia, Sinalização e Serviços Especiais Ltda., foi encaminhado o Ofício 60498/2020-TCU/Seproc, de 4/11/2020 (peça 39) tendo a confirmação de recebimento em 13/11/2020 (peça 47, p. 2) .
Em atendimento à oitiva, o DNIT fez chegar ao Tribunal o Ofício 141124/2020/ACE - DG/DG/DNIT SEDE, de 23/11/2020 e seus anexos (peças 40, 41 e 64) enquanto a empreiteira constituiu advogado (peça 46) e carreou aos autos seus esclarecimentos (peças 47-63) .
Esta instrução terá a finalidade de analisar os esclarecimentos prestados pelo DNIT e pela empresa Esse Engenharia, no intuito de verificar a suficiência das informações para sanear os indícios de irregularidade que motivaram a oitiva determinada pelo Acórdão 2691/2020-TCU-Plenário e/ou para identificar necessidade de novas ações por parte do Tribunal.
EXAME TÉCNICO
Este exame tem como fundamento as Normas de Auditoria do TCU, a legislação e a jurisprudência aplicadas ao caso, em especial a Resolução TCU 315/2020, os documentos constantes dos autos, o histórico já apresentado e as providências a cargo dos jurisdicionados e demais envolvidos com a matéria em apreço. 
Inicialmente, cabe repisar que esta instrução cuida das irregularidades ainda pendentes de solução, especialmente dos Achados III.1 e III.2, registrados no Relatório de Fiscalização 60/2020 (peça 31, p. 7-13) , uma vez que o Achado III.3 foi considerado saneado no corpo do próprio Relatório (peça 31, p. 14-15) .
Achado 'III.1.1 Adiantamento de pagamentos a título administração local'
I.1. Contextualização
Consoante consignado no Relatório de Fiscalização 60/2020 (peça 31, p. 7-10) trata-se de pagamento de despesas com 'administração local' de forma desproporcional ao andamento das obras, o que, segundo apontou a equipe de auditoria, afronta o item 9.3.2.2 do Acórdão 2622/2013-TCU-Plenário e o item 9.1.2 do Acórdão 1247/2016-TCU-Plenário, ambos relatados pelo Ministro Marcos Bemquerer.
Segundo a equipe de fiscalização do Tribunal, restou comprovado que foram medidos 25% do item 'administração local' na primeira medição e 25% na segunda, enquanto os outros serviços evoluíram apenas 3,27% e 4,65%, respectivamente (peça 31, p. 8) .
Embora a equipe de auditoria tenha identificado que não houve nova medição do item 'administração local' até a nona medição do Contrato 421/2019, afirma que os pagamentos ainda não teriam alcançado a proporcionalidade entre o andamento dos demais serviços contratados e os valores desembolsados a título de 'administração local'.
Mesmo diante do compromisso firmado pelo DNIT para corrigir tais ocorrências, a equipe técnica do TCU não considerou o item saneado por identificar equívoco nos cálculos apresentados pela Autarquia. Enquanto o DNIT calculou um estorno de R$ 100.621,10 a equipe de fiscalização apontou que o valor correto seria de R$ 122.597,15 (peça 31, p. 8-10) .
I.2. Esclarecimentos do DNIT
Segundo o Despacho/SRE-SE/COENGE-CAF-SE/SEMAN-COENGE-SE, presente à peça 41, p. 442-444, da Superintendência Regional do DNIT no estado de Sergipe (SRSE/DNIT) , a Autarquia afirma que o estorno foi realizado na 16ª medição do Contrato 421/2019.
Segundo aquela SRSE, realmente ocorreu medição de forma equivocada no item de 'administração local' e a correção estaria expressa no extrato retirado no Sistema Integrado de Acompanhamento de Contrato do DNIT (Siac/DNIT; peça 41, p. 30-79) .
I.3. Análise
Apenas para recordar, trata-se do Achado 'III.1.1 Adiantamento de pagamentos a título administração local', onde a equipe de fiscalização do Tribunal detectou desproporcionalidade entre o pagamento das verbas relativas ao item 'administração local' e os demais itens da planilha orçamentária vinculada ao Contrato 421/2019.
Para avaliar se o item se encontra em compasso aos demais serviços previstos na contratação, vale revisitar o cálculo efetuado pela equipe de fiscalização do TCU (peça 30) .
Utilizando-se os valores adotados pela equipe de fiscalização para o valor total do Contrato 421/2019 e o valor do item 'administração local' realizou-se comparação com os valores expressos na 16ª medição do mesmo contrato (peça 41, p. 30-79) conforme Tabela 1, a seguir:
Tabela 1: Adequação do item 'administração local' no Contrato 421/2019
	Valor global do contrato após 1º Termo Aditivo
	   20.174.912,62 

	Valor global do item 'administração local'
	     1.306.329,40 

	Participação percentual do item 'administração local'
	6,48%

	Valor medido acumulado na 16ª medição
	     9.917.093,59 

	Valor medido de 'administração local' até a 16ª medição
	         553.047,63 

	Participação percentual do item administração local
	5,58%

Fonte: elaboração própria
Com base na Tabela 1, retro, é possível concluir que o item foi saneado, uma vez que a representatividade do item 'administração local' nos valores acumulados da 16ª medição é menor que a representatividade do mesmo item no valor global da contratação original.
Tendo em vista a previsão do art. 2º, inciso II, da Resolução TCU-315/2020, cabe dar ciência ao DNIT de que o pagamento de verba de 'administração local' em descompasso ao andamento dos demais serviços contratados configura liquidação irregular de despesas, em afronta aos arts. 62 e 63 da Lei 4.320/1964 e jurisprudência desta Corte de Contas.
II. Achado 'III.1.2. Medição indevida de quantitativos relacionados a serviços de pavimentação'
II.1. Contextualização
Este subitem está registrado no Relatório de Fiscalização 60/2020 (peça 31, p. 10-12) e aponta inconsistências nos quantitativos de mistura betuminosa e transporte de cimento asfáltico CAP 50/70, uma vez que os insumos não guardavam proporcionalidade com os serviços que os utilizam.
Com base nos quantitativos acumulados até a nona medição do Contrato 421/2019, a equipe técnica do Tribunal identificou incompatibilidade entre a quantidade de serviços executados e o volume de insumos medidos e pagos para sua execução.
Entendendo haver ofensa aos arts. 62 e 63 da Lei 4.320/1964, o corpo técnico propôs oitiva do DNIT e da empresa Esse Engenharia para esclarecer tais indícios de irregularidade.
II.2. Esclarecimentos do DNIT
Nos termos do Despacho/SRE-SE/COENGE-CAF-SE/SEMAN-COENGE-SE (peça 41, p. 442-444) a SRSE/DNIT confirma que há inconsistência na medição e pagamento dos serviços relacionados a mistura betuminosa e CAP 50/70, porém afirma não haver informação para identificar a origem da inconsistência. Segue trecho:
3.6. Na memória de cálculo da Medição 1 (4103880) , notamos que são feitas observações, que indicam que foi aplicado material fresado em serviço de tapa buraco e correção de defeito, sendo esta a razão para não pagar a usinagem correspondente destes serviços. São feitas ainda, observações sobre uma baixa qualidade do material, o que não teria custo ao DNIT. Por outro lado, são feitas anotações sobre um saldo a medir da usinagem para tapa buraco, o que também ocorre na memória de cálculo da Medição 2 (4116263) , onde também são relatados eventuais saldos de usinagem a medir. Enfim, existe uma série de dúvidas sobre a real necessidade de pagamento do serviço de usinagem à empresa.
3.7. Em função da situação apontada no parágrafo anterior, gerou-se uma insegurança sobre os reais valores a serem estornados e aqueles em que o DNIT deve ressarcir a contratada. Por esta razão, ainda não foi feito o pedido de estorno de valores eventualmente pagos a mais.
3.8. O DNIT/SE já oficiou (6860891) a empresa, para que se pronuncie sobre o tema e dê a sua versão sobre estas observações apontadas na medição, para que enfim o DNIT/SE faça o ajuste dos valores sem que haja nem enriquecimento nem muito menos prejuízo por parte da administração.
A notificação mencionada ao final dos esclarecimentos acima está materializada no Ofício 135491/2020/SRE - SE, de 10/11/2020 (peça 41, p. 440-441) .
II.3. Esclarecimentos da empresa Esse Engenharia
Ao apresentar seus argumentos (peça 47) a sociedade empresária Esse Engenharia, Sinalização e Serviços Especiais questiona o cálculo efetuado pela equipe de fiscalização e afirma que teria valores a receber do DNIT e não excesso de pagamentos a devolver.
Ao tratar especificamente deste assunto (peça 47, p. 7-11) a empresa aponta supostas inconsistências nos quantitativos de 'remendo profundo' e 'tapa buraco', entendendo que a equipe de fiscalização apontou números menores que os realmente executados pela empresa e constantes dos processos de medição/pagamento associados.
Segundo alega a defendente, no item 'remendo profundo' o corpo técnico do Tribunal deveria ter multiplicado a quantidade executada pela densidade e não dividido.
No caso do item 'tapa buraco' a empresa entende que os números existentes nas memórias de cálculo que deram base aos pagamentos somam 1.092,15 m3 e não 886,84 m3, como defendeu a equipe de auditoria do TCU.
II.4. Análise
Para rememorar, trata-se do Achado 'III.1.2. Medição indevida de quantitativos relacionados a serviços de pavimentação' em que a equipe de fiscalização apontou excesso nos quantitativos medidos e pagos de 'remendo profundo' e 'tapa buraco'.
Os esclarecimentos do DNIT não foram conclusivos, já que Autarquia afirma não ter clareza sobre o motivo das diferenças apontadas pela equipe de fiscalização, consoante afirmação replicada no parágrafo 28, desta.
Nesse sentido, o DNIT reconhece a existência de discrepância entre os números apresentados e informa sobre ofício endereçado à construtora, no sentido de identificar, com maior precisão, os valores corretos e promover os devidos ajustes.
Embora reconheça a existência de inconsistência nos números, a empresa contratada contesta os parâmetros de cálculo utilizados pela equipe de auditoria e alega a existência de diferenças a favor da empresa, ainda pendentes de pagamento pela Autarquia.
Especificamente sobre o item 'remendo profundo' a empreiteira contesta os cálculos da 'Tabela 4' (peça 31, p. 11) alegando que, para se chegar ao total do campo 'Quantitativo de mistura betuminosa associado à quantidade executada' seria necessário multiplicar o valor constante do campo 'Quantidade executada' pelo fator 2,4 t/m3.
O argumento da empresa não pode ser acatado e a explicação está no rodapé da mesma 'Tabela 4', já mencionada. Lá ficou registrado que, antes de realizar a multiplicação desejada pela empresa, deveria ser aplicado o percentual de 20% sobre o total do serviço 'Remendo profundo'.
Tal providência ocorre porque o volume do serviço citado ao final do parágrafo retro é composto, principalmente, por dois itens: 'material de base' e 'usinagem de concreto asfáltico'.
Isso se justifica pela necessidade de escavação profunda, com intervenção nas camadas de sustentação do pavimento (base/sub-base) que serão reconstruídas com utilização de material de suporte (material de base) para, somente depois dessa providência, realizar a cobertura com a camada de revestimento, desta feita utilizando a massa asfáltica (usinagem de concreto asfáltico) .
A proporção utilizada pela equipe de fiscalização (20%) , para determinar o quantitativo de concreto asfáltico do serviço, está expressa no orçamento que deu origem à contratação, consoante demonstrado na Tabela 2, a seguir:
Tabela 2 - Quantidade comparada de 'remendo profundo' no Edital 421/2018
	Código
	Descrição do serviço
	Unid.
	 Qtde 
	Participação percentual em comparação ao item principal

	4915746
	Remendo profundo com demolição mecânica e serra
	m3
	     98,550 

	4900001
	Material de base (brita graduada - comercial) 
	m3
	     78,840 
	80%

	6416078
	Usinagem de concreto asfáltico - faixa C - areia e brita comerciais (p/ remendo profundo) 
	ton
	     47,304 
	20% 

Observação: 20% de 98,55 m3 = 19,71 m3
19,71 m3 = 47,304 t / 2,4t/m3
Fonte: elaboração própria, com informações do Edital 421/2018 (peça 69, p. 22-24) 
A mesma proporção apresentada na Tabela 2, retro, foi obedecida nas medições registradas via Siac/DNIT, como é possível verificar na Tabela 3, abaixo:
Tabela 3 - Quantidade comparada de 'remendo profundo' na 2ª medição do Contrato 421/2019
	Código
	Descrição do serviço
	Unid.
	 Qtde 
	Participação percentual em comparação ao item principal

	20169
	Remendo prof c/demolição mecaniz e serra
	m3
	   196,970 

	50183
	Material de base (brita) 
	m3
	   157,580 
	80%

	299904
	Concreto asfáltico usinagem
	ton
	     94,601 
	20%

Observação: 20% de 196,970 m3 = 39,39 m3
39,39 m3 = 94,601 t / 2,4t/m3
Fonte: elaboração própria, com informações do Siac/DNIT (peça 16, p. 1) 
 Aqui vale registrar que o item 'concreto asfáltico', tanto na Tabela 2, quanto na Tabela 3, retro, utiliza a unidade de medida em toneladas (t) enquanto os demais itens são medidos na unidade de metros cúbicos (m3) . 
Para haver uma comparação entre todos os itens, primeiro será necessário converter o item de tonelada para metro cúbito. Tal conversão é feita dividindo-se o valor em toneladas pelo fator de densidade da mistura (2,4 t/m3) .
Exemplificando, o item '6416078 - Usinagem de concreto asfáltico - faixa C - areia e brita comerciais (p/ remendo profundo) ' constante da Tabela 2, retro, possui um quantitativo de 47,304 t e, dividindo-se esse valor pela densidade (2,4 t/m3) têm-se o volume de 19,710 m3.
Para se chegar à participação percentual no volume do serviço, divide-se esse último valor (19,710 m3) pelo quantitativo de 'Remendo profundo' (98,55 m3) chegando-se à participação de 20% do item de usinagem no volume total do serviço de remendo profundo.
Aqui cabe repisar os passos adotados pelo corpo técnico do Tribunal, na elaboração da 'Tabela 4' (peça 31, p. 11) conforme abaixo: 
d) levantar o quantitativo realizado do serviço 'Remendo profundo': 196,97 m3;
e) calcular 20% do item anterior (percentual de usinagem) : 196,97 m3 * 0,2 = 39,394 m3;
f) multiplicar o resultado do item anterior pela densidade (2,4 t/m3) : 
39,394 m3 * 2,4 t/m3 = 94,546 t
Portanto, conclui-se que, para o quantitativo de 196,97 m3 do serviço de 'Remendo profundo' seriam necessários 157,576 m3 de 'material de base' e 39,394 m3 de 'Usinagem de concreto asfáltico' e que, convertido este último em toneladas, representaria 94,546 t, nos termos do já expresso no Relatório de Fiscalização 60/2020 (peça 31, p. 11) .
Assim, restou evidenciado que os esclarecimentos prestados pelo DNIT e pela empresa Esse Engenharia não afastaram, por completo, todos os indícios de irregularidades levantados pela equipe de auditoria do Tribunal.
Em consulta ao Sistema de Acompanhamento de Contratos do DNIT (Siac/DNIT) não foram identificados novos estornos e ajustes nos números da avença, não sendo possível afirmar que tenham ocorridos os ajustes aventados pela Autarquia (peça 72) .
Tendo em vista já haver concordância do DNIT e da empreiteira quanto à inconsistência dos números, resta configurada a irregularidade e não demonstrada a solução completa por parte da Autarquia, cabendo determinação ao DNIT para que proceda à apuração/correção das irregularidades e informe ao Tribunal, no prazo máximo de noventa dias, a contar da ciência da notificação.
III. Achado 'III.2. Inadequação dos relatórios fotográficos dos serviços executados'
III.1. Contextualização
Este subitem está registrado no Relatório de Fiscalização 60/2020 (peça 31, p. 12-13) e identifica falhas no relatório fotográfico que acompanha as medições do Contrato 421/2019, uma vez que tais relatórios não registravam o momento (antes e depois) da execução dos serviços e não apresentavam informação sobre georreferenciamento.
Segundo o Relatório já referenciado no parágrafo retro, tais exigências estão expressas no item 9.2.1 do Acórdão 978/2006-TCU-Plenário, de relatoria do Ministro Augusto Nardes e no art. 48 da Instrução de Serviço/DG 07/2015.
III.2. Esclarecimentos do DNIT
A informação trazida pelo DNIT sobre o assunto em tela está registrada no Despacho / SRE - SE/COENGE - CAF - SE/SEMAN - COENGE - SE (peça 41, p. 442-444) .
Segundo afirma a Autarquia, tão logo foi informada sobre as constatações da equipe de fiscalização do Tribunal, a situação foi regularizada pela SRSE/DNIT, com as correções podendo ser verificadas no Processo 50621.000542/2020-03 e cópias de relatórios de supervisão inseridas nestes autos (peças 42-43) .
III.3. Análise
As evidências inseridas pela Autarquia nos autos (peças 42-43) com cópias de diversos relatórios de acompanhamento mensal, em que as fotos registram o momento da realização dos serviços (antes e depois) e estão acompanhadas do georreferenciamento.
A título de exemplo, podemos citar o Relatório Mensal n. 10 (peça 42, p. 27-105) que atende aos requisitos exigidos pelas normas e pela jurisprudência desta Corte, reforçados pelo trabalho do corpo técnico do Tribunal.
Assim, é cabível considerar saneado o Achado III.2, registrado no Relatório de Fiscalização 60/2020, diante da apresentação de informações e evidências pelo DNIT, capazes de demonstrar que foram atendidas as exigências levantadas pela equipe de fiscalização.
Diante do exposto e com fundamento no art. 2º, inciso II, da Resolução TCU 315/2020, cabe dar ciência ao DNIT de que a inadequação dos relatórios fotográficos, anexos às medições, em contratos de execução de obras, configura falhas na demonstração de que os serviços tenham sido efetivamente executados, o que fere o entendimento do item 9.2.1 do Acórdão 978/2006-TCU-Plenário e do art. 48 da Instrução de Serviço/DG 07/2015.
CONCLUSÃO
Esta instrução tem a finalidade de analisar os esclarecimentos prestados pelo DNIT e pela empresa Esse Engenharia, no intuito de verificar a suficiência das informações para sanear os indícios de irregularidade que motivaram a oitiva determinada pelo Acórdão 2691/2020-TCU-Plenário e/ou para identificar necessidade de novas ações por parte do Tribunal.
A análise aqui empreendida contemplou achados registrados no Relatório de Fiscalização 60/2020 (peça 31) com base em auditoria realizada nas obras de conservação e restauração da BR101/SE, no âmbito do Contrato 421/2019, com contrato do tipo PATO.
Quanto ao Achado 'III.1.1 Adiantamento de pagamentos a título administração local', restou evidenciado que o item foi corrigido pelo DNIT, ajustando a proporção entre as verbas pagas a título de 'administração local' e as demais verbas previstas no Contrato 421/2019 (parágrafo 15) .
No caso do Achado 'III.1.2. Medição indevida de quantitativos relacionados a serviços de pavimentação', está registrado que o DNIT e a empresa Esse Engenharia não conseguiram afastar, por completo, os indícios de irregularidade, cabendo determinação para que o DNIT apure e informe ao Tribunal, no prazo máximo de noventa dias (parágrafo 25) .
Com relação ao Achado 'III.2. Inadequação dos relatórios fotográficos dos serviços executados', ficou evidenciado que os apontamentos da equipe de fiscalização foram corrigidos e que os relatórios fotográficos passaram a contar com o registro do momento do serviço (antes e depois) e adicionaram o georreferenciamento nas fotografias inseridas (parágrafo 53) .
Mesmo que o Achado 'III.3. Projeto básico deficiente' tenha sido considerado saneado no corpo do Relatório de Fiscalização 60/2020 (peça 31, p. 14-15) cabe dar ciência à Autarquia de que a ausência e/ou inconsistências nas memórias de cálculos para os quantitativos do PATO ferem os ditames da Lei 8.666/1993, art. 6º, inc. IX e o item 5.5.4 do Manual de Conservação Rodoviária do DNIT.
Diante de todo o exposto, cabe dar ciência ao DNIT, com fundamento no art. 2º, inciso II, da Resolução TCU-315/2020, quanto ao descompasso entre o item 'administração local' e os demais serviços afetos aos contratos de execução de obras (Achado III.1.1) ; quanto à inadequação dos relatórios fotográficos que acompanham as medições dos mesmos contratos (Achado III.2) ; bem como sobre a ausência e/ou inconsistência das memórias de cálculos definidoras dos quantitativos que balizam as contratações do tipo PATO (Achado III.3) de forma a contribuir para que irregularidades do gênero não voltem a ocorrer (parágrafo 24) .
Adicionalmente, cabe determinação ao DNIT, com fundamento no artigo 45 da Lei 8.443/92 c/c artigo 251 do Regimento Interno do Tribunal de Contas da União e art. 2º, inciso I, da Resolução TCU-315/2020, para que, no prazo de noventa dias, apresente os desdobramentos quanto às irregularidades apontadas no Achado II.1.2, do Relatório de Fiscalização 60/2020, relativamente aos quantitativos medidos nos serviços de pavimentação afetos ao Contrato 421/2019 (parágrafo 51) .
Sendo o encaminhamento aqui proposto adotado pelo Tribunal, após providenciadas as comunicações pertinentes, os autos poderão ser arquivados na forma do art. 169, inciso II, do Regimento Interno do TCU - RI/TCU, cabendo instauração de processo específico para monitoramento das decisões, conforme art. 35 da Resolução-TCU 259/2014.
benefícios de controle
Entre os benefícios de controle, previstos nas Orientações para Benefícios de Controle, aprovadas pela Portaria Segecex 37, de 13/12/2018, destacamos a correção de falhas nos processos de medição e pagamento do Contrato 421/2019, com o saneamento de indícios de irregularidades em obras que envolvem recursos da União, além da manutenção da expectativa de controle e de contribuição para aperfeiçoamento dos controles internos do DNIT.
PROPOSTA DE ENCAMINHAMENTO
Diante do exposto, submetemos os autos à consideração superior propondo:
g) considerar saneados os indícios de irregularidade apontados no Relatório de Fiscalização 60/2020, para o Achado 'III.1.1 Adiantamento de pagamentos a título administração local' e Achado 'III.2. Inadequação dos relatórios fotográficos dos serviços executados', diante dos esclarecimentos e informações prestadas pelo Departamento Nacional de Infraestrutura e Transporte (DNIT) e pela empresa Esse Engenharia, Sinalização e Serviços Especiais Ltda.;
h) dar ciência ao DNIT, com fundamento no art. 2º, inciso II, da Resolução TCU-315/2020, quanto aos seguintes pontos:
b.1) o pagamento de verba de 'administração local' em descompasso ao andamento dos demais serviços contratados configura liquidação irregular de despesas, em afronta aos art. 62 e 63 da Lei 4.320/1964 e jurisprudência desta Corte de Contas;
b.2) a ausência de registro fotográfico anterior e posterior à execução dos serviços objeto de medição e a ausência de georreferenciamento de sua localização configuram falhas na demonstração de que os serviços tenham sido efetivamente executados, o que fere o entendimento do item 9.2.1 do Acórdão 978/2006-TCU-Plenário e do art. 48 da Instrução de Serviço/DG 07/2015;
b.3) a ausência e/ou inconsistências nas memórias de cálculos para os quantitativos de obras do Plano Anual de Trabalho (PATO) ferem os ditames da Lei 8.666/1993, art. 6º, inc. IX e o item 5.5.4 do Manual de Conservação Rodoviária do DNIT;
i) determinar ao DNIT, com fundamento no art. 45 da Lei 8.443/92 c/c artigo 251 do Regimento Interno do Tribunal de Contas da União e art. 2º, inciso I, da Resolução TCU-315/2020 que, no prazo de noventa dias, contados a partir da ciência da comunicação do Tribunal, apresente os desdobramentos do Ofício 135491/2020/SRE - SE (Sei/DNIT 6860891) quanto às irregularidades apontadas no Achado II.1.2, do Relatório de Fiscalização 60/2020, relativamente aos quantitativos nos serviços de pavimentação afetos ao Contrato 421/2019;
j) instaurar processo específico para monitoramento das decisões, conforme art. 35 da Resolução-TCU 259/2014 e arquivar os presentes autos com fundamento no art. 169, inciso II do Regimento Interno do TCU."
	É o relatório.

não há.

Não atuou.

AUDITORIA. OBRAS DA RODOVIA BR-101/SE. LIQUIDAÇÃO IRREGULAR DE DESPESAS. ADIANTAMENTO DE PAGAMENTOS A TÍTULO DE ADMINISTRAÇÃO LOCAL. MEDIÇÃO INDEVIDA DE QUANTITATIVOS RELACIONADOS A SERVIÇOS DE PAVIMENTAÇÃO. INADEQUAÇÃO DOS RELATÓRIOS FOTOGRÁFICOS DOS SERVIÇOS EXECUTADOS. PROJETO BÁSICO DEFICIENTE. OITIVA. SANEAMENTO DE ALGUNS INDÍCIOS DE IRREGULARIDADES. DETERMINAÇÃO PARA CORREÇÃO DOS DEMAIS. CIÊNCIA.

RELATÓRIO DE AUDITORIA (RA)

Secretaria de Fiscalização de Infraestrutura Rodoviária e de Aviação Civil (SeinfraRod).

Analisa-se nesta oportunidade oitiva determinada por intermédio do Acórdão 2691/2020-TCU-Plenário, relativamente aos indícios de irregularidades consignados pela equipe de auditoria no Relatório de Fiscalização 60/2020 (Fiscobras 2020; peça 31) , afetos ao Contrato 421/2019 (peça 10) , celebrado entre o Departamento Nacional de Infraestrutura de Transportes (DNIT) , por intermédio da Superintendência Regional do DNIT no estado de Sergipe (SRSE/DNIT) , e a empresa Esse Engenharia, Sinalização e Serviços Especiais Ltda., que tratou da execução dos serviços de manutenção (conservação/recuperação) na Rodovia BR-101/SE (segmento km 0,0 ao km 93,4) .
As obras objeto do Edital do Pregão Eletrônico 421/2018 foram licitadas pelo regime de contratação de empreitada por preço unitário, com orçamento-base de R$ 31.995.155,92 (julho/2018) e proposta da empresa vencedora no valor de R$ 20.188.375,00.
Em resumo, foram apontados três indícios de irregularidades encontrados na auditoria em análise:
a) Achado "III.1. Liquidação irregular de despesas" (peça 31, p. 7-12) ;
II.1.1 Adiantamento de pagamentos a título administração local (peça 31, p. 7-10) ;
III.1.2. Medição indevida de quantitativos relacionados a serviços de pavimentação (peça 31, p. 10-12) .
b) Achado "III.2. Inadequação dos relatórios fotográficos dos serviços executados" (peça 31, p. 12-13) ; e
c) Achado "III.3. Projeto básico deficiente".
Considerando que o Achado III.3 foi saneado durante a execução dos trabalhos de campo, foi realizada a oitiva do DNIT e da empresa responsável pela execução das obras, Esse Engenharia, para o esclarecimento dos mencionados indícios restantes.
Em relação ao primeiro indício, a autarquia e a empresa contratada informam que, de fato, ocorreu medição de forma equivocada no item de "administração local" e a correção estaria expressa no extrato retirado no Sistema Integrado de Acompanhamento de Contratos do DNIT, razão pela qual a irregularidade foi saneada.
Não obstante o aludido saneamento, considero apropriado, com base no art. 2º, inciso II, da Resolução TCU-315/2020, que seja dada ciência ao DNIT de que o pagamento de verba de "administração local" em descompasso ao andamento dos demais serviços contratados configura liquidação irregular de despesas, em afronta aos artigos 62 e 63 da Lei 4.320/1964 e jurisprudência desta Corte de Conta, a fim de que esse procedimento equivocado seja corrigido para as futuras medições.
No tocante ao segundo indício, medição indevida de quantitativos relacionados a serviços de pavimentação ("remendo profundo" e "tapa buraco") , especificamente nos quantitativos de mistura betuminosa e transporte de cimento asfáltico CAP 50/70, uma vez que os insumos não guardavam proporcionalidade com os serviços que os utilizam, a SRSE/DNIT confirma que existe essa inconsistência e informa sobre ofício endereçado à construtora no sentido de identificar, com maior precisão, os valores corretos e promover os devidos ajustes.
Por sua vez, a sociedade empresária Esse Engenharia, Sinalização e Serviços Especiais questiona o cálculo efetuado pela equipe de fiscalização e afirma que teria valores a receber do DNIT e não excesso de pagamentos a devolver. Contudo, a empresa aponta supostas inconsistências nos quantitativos de "remendo profundo" e "tapa buraco", entendendo que a equipe de fiscalização apontou números menores que os realmente executados pela empresa e constantes dos processos de medição/pagamento associados.
A argumentação da empresa de que sobre o item "remendo profundo" seria necessário multiplicar o valor constante do campo "Quantidade executada" pelo fator 2,4 t/m3 (Tabela 4, peça 31, p. 11) para se chegar ao total do campo "Quantitativo de mistura betuminosa associado à quantidade executada" não merece acolhida, uma vez que ficou registrado no rodapé da tabela que, antes de realizar a multiplicação desejada pela empresa, deveria ser aplicado o percentual de 20% sobre o total do serviço "Remendo profundo".
Esse procedimento ocorre pois o volume do serviço é composto, principalmente, por dois itens: "material de base" e "usinagem de concreto asfáltico". Aliás, a proporção utilizada pela equipe de fiscalização (20%) , para estabelecer o quantitativo de concreto asfáltico do serviço, está expressa no orçamento que deu origem à contratação
A mesma proporção apresentada na Tabela 2 do relatório precedente foi obedecida nas medições registradas via Siac/DNIT, como é possível verificar na Tabela 3, também do mesmo relatório precedente. A propósito, o item "concreto asfáltico", em ambas as tabelas, utiliza a unidade de medida em toneladas (t) enquanto os demais itens são medidos na unidade de metros cúbicos (m3) . 
Por esse motivo, para uma comparação entre todos os itens será necessário transformar o item de unidade tonelada para metro cúbico, por meio da divisão do valor em toneladas pelo fator de densidade da mistura (2,4 t/m3) .
Portanto, segundo a unidade técnica, "conclui-se que, para o quantitativo de 196,97 m3 do serviço de 'Remendo profundo' seriam necessários 157,576 m3 de 'material de base' e 39,394 m3 de 'Usinagem de concreto asfáltico' e que, convertido este último em toneladas, representaria 94,546 t, nos termos do já expresso no Relatório de Fiscalização 60/2020 (peça 31, p. 11) ".
Desse modo, considerando que em consulta ao Sistema de Acompanhamento de Contratos do DNIT (Siac/DNIT) não foram identificados novos estornos e ajustes nos números da avença, e que existe concordância do DNIT e da empreiteira quanto à inconsistência dos números, apropriada determinação para a apuração/correção das irregularidades, no prazo de noventa dias, a contar da ciência da notificação.
Por fim, quanto ao item III.2. Inadequação dos relatórios fotográficos dos serviços executados, o DNIT registrou que tão logo foi informado sobre as constatações da equipe de fiscalização do Tribunal, a situação foi regularizada pela SRSE/DNIT, com as correções podendo ser verificadas no Processo 50621.000542/2020-03 e cópias de relatórios de supervisão inseridas nestes autos (peças 42-43) , razão pela qual entendo saneada a irregularidade, sem prejuízo de que seja dada ciência à autarquia de que a inadequação dos relatórios fotográficos, anexos às medições, em contratos de execução de obras, configura falhas na demonstração de que os serviços tenham sido efetivamente executados, nos termos do subitem 9.2.1 do Acórdão 978/2006-TCU-Plenário e do art. 48 da Instrução de Serviço/DG 07/2015.
	Ante o exposto, manifesto-me por que o Tribunal aprove o acórdão que ora submeto à apreciação deste Colegiado.
	TCU, Sala das Sessões Ministro Luciano Brandão Alves de Souza, em 14 de abril de 2021.
Ministro JOÃO AUGUSTO RIBEIRO NARDES 
Relator